臺灣高等法院高雄分院民事判決　　　　 100年度上易字第83號
上　訴　人　陳博斌
訴訟代理人　康清敬律師
被上訴人　　華邦資產管理有限公司
法定代理人　陳錫安
訴訟代理人　黃清景
上列當事人間請求債務人異議之訴事件，上訴人對於民國100 年
1 月26日臺灣高雄地方法院99年度訴字第1750號第一審判決提起
上訴，本院於100 年5 月31日言詞辯論終結，判決如下：
    主  文
上訴及擴張之訴均駁回。
第二審訴訟費用由上訴人負擔。
    事實及理由
一、上訴人起訴主張：訴外人中聯信託投資股份有限公司（下稱
    中聯公司）前持原審民國87年度促字第56984 號確定支付命
    令為執行名義，就該執行名義所載債權即新台幣（下同）1,
    226,454 元及自87年4 月3 日起至清償日止，按年息9.35%
    計算之利息，並逾期清償在6 個月以內者，按上開利率10%
    ，逾期超過6 個月者，按上開利率20% 計算之違約金，對伊
    聲請強制執行。嗣伊與中聯公司達成清償協議，中聯公司於
    93年4 月8 日開立載明未還本金884,430 元之收據交伊收執
    ，且同意免除利息及違約金之支付，伊即按期陸續清償所積
    欠之本金。又中聯公司於96年10月間將系爭債權讓與訴外人
    馬來西亞商富析資產管理股份有限公司台灣分公司（下稱富
    析公司），富析公司再於98年11月間將爭債權讓與被上訴人
    。詎被上訴人竟於99年4 月30日聲請強制執行時，主張其債
    權額為本金1,226,454 元及自96年12月4 日起算之利息並自
    97年1 月5 日起算之違約金（即原審99年司執字第52971 號
    ），然伊之債務計至99年8 月6 日止，僅餘本金269,662 元
    （嗣於上訴後，主張僅餘234,473 元）尚未清償，被上訴人
    所稱之債權額顯有錯誤。爰依強制執行法第14條第1 項規定
    ，提起本訴，並聲明求為確認被上訴人就原審99年度司執字
    第52971 號強制執行事件之執行債權於超過本金269,662 元
    部分不存在，及上開執行件就超過本金269,662 元部分之強
    制執行程序應予撤銷之判決。
二、被上訴人則以：否認上訴人所稱有與中聯公司達成僅清償本
    金而免除利息及違約金之協議。又上訴人自92年10月15日起
    至99年8 月6 日之期間，合計僅清償715,129 元，該金額尚
    不足抵充已發生之利息及違約金，未用以清償本金。至中聯
    公司於93年4 月8 日開立載有「未還本金88 4,430元」之收
    據，僅係系爭債權於轉入呆帳後，依財政部規定應停止計息
    之內部記帳方式，並不影響實際債權額之計算，亦非債權僅
    餘本金或有免除利息及違約金之證明，上訴人主張僅餘234,
    473 元之本金尚未清償，並無所據等語，資為抗辯。
三、原審經審理後，駁回上訴人全部請求。上訴人就確認債權不
    存在部分提起上訴，並於本院為擴張請求而聲明：(一)原判決
    關於駁回上訴人後開第2 項之訴部分廢棄。(二)確認被上訴人
    就原審99年度司執字第52971 號強制執行事件之執行債權於
    超過本金234,473 元部分不存在。(三)第一、二審訴訟費用由
    被上訴人負擔。被上訴人則聲明：(一)上訴及擴張之訴駁回。
    (二)第二審訴訟費用由上訴人負擔。
四、兩造爭執及不爭執事項：
  (一)不爭執部分：
  1.中聯公司持原審87年度促字第56984 號確定支付命令為執行
    名義，就該執行名義所載債權即命上訴人與訴外人黃素貞連
    帶給付新台幣（下同）1,226,454 元及自87年4 月3 日起至
    清償日止，按年息9.35% 計算之利息，並逾期清償在6 個月
    以內者，按上開利率10% ，逾期超過6 個月者，按上開利率
    20% 計算之違約金，對上訴人聲請強制執行（即原審92年度
    執字第20610 號）。有支付命令及確定證明書、執行命令在
    卷可稽（見原審卷第26～29頁）。
  2.中聯公司於96年10月5 日將系爭債權讓與富析公司，富析公
    司於98年11月9 日將系爭債權讓與被上訴人。有債權讓與證
    明書在卷可憑（見原審卷第24、25頁）。
  3.上訴人自92年10月15日起至99年8 月6 日止之清償金額合計
    為715,129 元。有明細表在卷可稽（見原審卷第23頁）。
  4.被上訴人持上開確定支付命令對上訴人聲請強制執行（即原
    審99年度司執字第52971 號執行事件），被上訴人聲請強制
    執行之債權額為本金1,226,454 元及自96年12月4 日起算之
    利息，並自97年1 月5 日起算之違約金。有執行命令在卷可
    憑（見原審卷第36～39頁）。
  (二)爭執部分：
  1.上訴人與中聯公司就上開債務有無清償本金而免除利息及約
    金之協議。
  2.系爭債權計至99年8 月6 日止是否僅餘本金234,473 元。
五、上訴人與中聯公司就上開債務有無清償本金而免除利息及約
    金之協議部分：
  (一)原告主張與中聯公司有清償債務之協議，係以其於93年間陸
    續清償後，中聯公司所開立交付之收據上所記載之金額，均
    為未還本金，且本金餘額亦因其清償之金額而陸續減少，可
    見已有僅清償本金而免除利息及違約金之協議，為其論據。
    然為被上訴人所否認，而上訴人亦未能提出其他有達成協議
    之書面資料以供本院查證，自難遽以採信。又上開收據雖於
    備註欄記載「本次償還本金數額」及「未還本金餘額」，且
    未記載應付利息及違約金之金額，但系爭債權係於84年9 月
    8 日所貸放，貸款金額為237 萬元，約定到期日為104 年9
    月8 日，而於86年4 月3 日轉入催收款，並經中聯公司聲請
    法院於87年10月6 日核發支付命令，且於90年11月29日轉列
    呆帳時之本金餘額為944,970 元，有被上訴人提出之呆帳備
    查簿在卷可稽（見原審卷第31頁）。可見上訴人所提出之繳
    款收據，均係於系爭債權轉列為呆帳後所為之清償收據，應
    無疑義。
  (二)又依主管機關即財政部依銀行法第45條之1 第2 項規定授權
    訂定之「銀行資產評估損失準備提列及逾期放款催收款呆帳
    處理辦法」第10條規定：「逾期放款經轉入催收款者，應停
    止計息。但仍應依契約規定繼續催理，並在催收款各分戶帳
    內利息欄註明應計利息，或作備忘紀錄。逾期放款未轉入催
    收款前應計之應收利息，仍未收清者，應連同本金一併轉入
    催收款。」（見原審卷第30頁），可見在轉列為催收款及呆
    帳後，銀行內部作帳即應停止計息。而該辦法之規範目的係
    在於督促銀行應確實評估授信資產，並於逾期放款經轉入催
    收款顯然收回困難時，僅在各分戶帳內利息欄註明應計利息
    或作備忘紀錄，以免徒增授信資產債權餘額，而擴大銀行提
    列備抵呆帳及保證責任之準備。就此而言，銀行就轉列為催
    收款及呆帳之款項，既僅在內部為停止計息之作業，以免增
    加呆帳餘額，則轉列呆帳後之清償收據上僅記載未清償之本
    金餘額，自係為配合呆帳性質而依上開辦法所為之記載，尚
    難採為系爭債權僅餘本金及有達成免除利息及違約金協議之
    論據，此從上開收據上亦有明確註記「收回呆帳」一詞，亦
    可得佐證，上訴人主張依該收據所載未還本金餘額即可佐證
    已有僅償還本金之協議，應屬誤解。
  (三)況若如上訴人所主張上開收據可證明有僅清償本金且免除利
    息及違約金之協議，則債務人儘可不按期攤還，待遲延違約
    並轉列催收款及呆帳後再為清償，而主張銀行不得再請求利
    息及違約金，此豈非鼓勵債務人可遲延違約以獲取免除利息
    及違約金之利益，顯與常理有違，亦可見上訴人上開主張，
    並不足採。故被上訴人抗辯該收據僅為依呆帳處理辦法製作
    之收據，並無免除利息及違約金之意思，上訴人陸續清償之
    款項，仍應依法先行抵充違約金及利息，若有餘額，再抵充
    本金，應可採信。
  (四)至證人即中聯公司之催收承辦人員邱任宏雖於原審證稱：「
    依該收據，未還本金已包含利息及違約金，債務人如果將未
    清償本金餘額清償完畢，就是債務清償完畢」等語（見原審
    卷第67頁）。然經原審提示上開呆帳備查簿，詢問為何所載
    呆帳損失列為944,970 元時，則陳稱「沒有辦法回答，因我
    只是帳務人員，並非催收人員，放款繳息資料是根據客戶繳
    錢進來後去沖帳的」等語（見同上頁）。可見邱任宏僅係辦
    理催收業務，就轉列催收款及呆帳後內部處理程序及相關法
    令規定，並非全然熟悉，況轉列催收款及呆帳後，在銀行內
    部作帳上應停止計息而僅列本金，業如前述，則證人邱任宏
    之上開證言，亦無從採為上訴人有利之認定。
六、系爭債權計至99年8 月6 日止是否僅餘本金234, 473元部分
    ：
  (一)依兩造所不爭執之清償明細表所載，上訴人自92年10月15日
    起至99年8 月6 日止之清償金額合計為715,129 元，有該明
    細表在卷可稽。而依上開呆帳備查簿所載，系爭債權於86年
    4 月3 日即已轉列催收帳，且87年10月6 日所核發之支付命
    令所載金額為本金1,226,454 元，利息及違約金則均自87年
    4 月3 日起算。可見若於支付命令核發後仍有清償，依法即
    應先用以抵充自87年4 月3 日起算之利息及違約金（利息為
    年息9.3 % ，違約金則以逾期在6 個月以內及6 個月以上，
    分別按0.93% 及1.86% 計算）。則依此核算，系爭債權自87
    年4 月3 日計至92年8 月31日止，僅利息及違約金部分合計
    即有737,586 元（見原審卷第21頁）。故上訴人上開清償之
    金額，顯尚未能用以抵充本金，則被上訴人主張系爭債權之
    本金餘額仍為1,226,454 元，應可採信。
  (二)至上訴人雖主張其於93年4 月8 日清償14,920元之前，系爭
    債權之本金額為899,350 元，而其於92年10月15日、11月10
    日及12月9 日，分別有清償17,247元、17,912元、15,093元
    ，合計50,252元，可見於92年10月15日前之本金餘額僅為94
    9,602 元（計算式：899,350 ＋50,252＝949,602 ），則以
    其陸續清償合計之715,129 元核算，本金餘額計至99年8 月
    6 日止應僅餘234,473 元（計算式：949,602 －715,129 ＝
    234,473 ）等語。然此項計算方式，係以所清償者係本金為
    前提，而清償之款項應先抵充利息及違約金，已如前述，則
    上訴人上開主張，即不足採。又依呆帳備查簿所載，系爭債
    權轉列為催收款期日（即奉准停息日）為86年4 月3 日，當
    時催收數額（含利息及違約金）合計為2,496,641 元，此項
    金額經與87年10月6 日之支付命令所記載之債權本金為1,22
    6,454 元，利息及違約金均自87年4 月3 日起算相互對照觀
    之，可見於轉列催款後有再受清償之情形，故於90年11月29
    日轉列為呆帳時所列之本金944,970 元，顯係依上開呆帳處
    理辦法為免增加呆帳餘額，而將86年4 月3 日停止計息後所
    受領清償之款項，均先用以抵充本金後所得出之金額，此為
    銀行為減少呆帳餘額以免影響銀行績效及營運之作法，自不
    得採為當時本金僅餘944,970 元之論據。
七、綜上所述，上訴人主張其與中聯公司間有達成僅清償本金並
    免除利息及違約金之協議，而僅積欠本金234,743 元，，並
    不足採。被上訴人抗辯尚有本金1,226,454 元及自96年12月
    4 日起算之利息，並自97年1 月5 日起算之違約金，應可採
    信。從而，上訴人於請求確認被上訴人就原審99年度司執字
    第52971 號強制執行事件之執行債權，於超過本金234,743
    元部分不存在，為無理由。原審就上訴人請求確認超過本金
    269,662 元部分不存在，為上訴人敗訴之判決，並無違誤。
    上訴意旨指摘原判決不當，求予廢棄改判，為無理由，應予
    駁回。至上訴人於本院擴張請求確認不存在部分，亦無理由
    ，應予駁回。
八、據上論結：本件上訴及擴張之訴均無理由，依民事訴訟法第
    449 條第1 項、第78條，判決如主文。
中    華    民    國    100  年     6     月    14    日
                            民事第五庭
                                審判長法官 簡色嬌
                                法      官 陳真真
                                法      官 林紀元
以上正本證明與原本無異。
本件不得上訴。
中    華    民    國    100  年     6     月    14    日
                                書  記  官 吳華榮